臺灣新竹地方法院民事判決  
110年度重訴字第235號
原      告  粨鴻科技有限公司

法定代理人  黃俊琳  
訴訟代理人  方正儒律師
被      告  新竹縣政府

法定代理人  楊文科  
訴訟代理人  陳昶安律師
複 代 理人  楊晴文律師
訴訟代理人  萬哲源律師
上列當事人間損害賠償事件，本院於民國111年9月1日言詞辯論
終結，判決如下：
    主  文
原告之訴及假執行之聲請均駁回。
訴訟費用由原告負擔。
    事實及理由
一、原告起訴主張：
㈠、原告本身為停車場自動化設備之設計製造商，曾受政府機關
    委託經營南投縣草屯鎮、埔里鎮、民間鄉之公有停車場。訴
    外人福松建設股份有限公司（下稱福松公司）與被告新竹縣
    政府於民國85年1月26日訂有「契約書」（下稱投資合約）
    ，由被告提供坐落新竹縣竹北市縣○段000地號土地為福松公
    司設定地上權，由福松公司承租並出資興建停車場，每20年
    換約1次，福松公司因此興建門牌號碼新竹縣○○市○○○路00號
    建物（下稱系爭建物，主要用途：商場、餐廳、人行道、停
    車場、一般事務所、避難室）並取得建築使用執照（卷一第
    511頁）。此外，福松公司亦領有竹縣停場登字第001號停車
    場經營登記證（卷二第117頁）。
㈡、福松公司於104年12月25日與原告簽訂「租賃契約書」並經公
    證（下稱系爭租約，卷一第21-33頁），由原告向福松公司
    承租並經營管理如系爭租約附圖所示藍色範圍內之商場（店
    舖）及停車場（下稱租賃標的），租賃期間自105年1月1日
    起至114年12月31日止，每月租金新臺幣（下同）110萬元（
    未稅），於每月1日給付，並應於每年1月1日先行開立一年
    期12張支票交付福松公司以供按月兌現。而福松公司與被告
    間因投資合約爭議而訴訟中，故系爭租約第二條第四項特別
    約定：倘福松公司基於其與被告間之合約權利有具體喪失危
    險時，福松公司應於合理且相當之時間內儘速以書面通知原
    告，以利原告因應，屆時福松公司、原告均得主張終止系爭
    租約，福松公司並應給予原告3個月之免租搬遷期，或支付
    相當於3個月之租金予原告，原告則應立即搬遷（下稱特約
    條款，卷一第21頁）。
㈢、被告與福松公司間因投資合約所衍生之遷讓房屋等訴訟事件
    ，經本院105年度重訴字第106號判決、臺灣高等法院107年
    度重上更（一）字第89號判決、最高法院108年度台上字第9
    81號裁定而告確定（下稱另案判決），福松公司應將系爭建
    物所有權移轉登記予被告，並應將系爭建物返還予被告。被
    告遂依另案判決於109年7月16 日完成系爭建物所有權移轉
    登記。被告旋以109年7月17日府交通字第1095312239號函要
    求原告提出與福松公司間之系爭租約，並自109年7月16日起
    勿再給付租金予福松公司（卷一第37-38頁）。
㈣、詎料被告於109年10月8日委託律師以（109）銘律仕字第1008
    01號函（下稱系爭律師函），先向原告確認其依民法第425
    條第1項規定繼受系爭租約，由被告取代福松公司成為出租
    人，同時引用系爭租約中之特約條款終止系爭租約，要求原
    告於系爭律師函送達後3個月內搬遷完畢，此外併請求原告
    給付自109年7月16 日起至109年10月12日止積欠租金3,353,
    226元（含稅）。惟被告所為終止系爭租約不合法，緣以：
　⒈系爭特約為保障原告與福松公司不受投資合約爭議之不確定
    風險影響，賦予原告與福松公司於具體風險發生時得終止系
    爭租約，終止權人僅止於原告與福松公司2人，非被告所得
    繼受。系爭租約既經被告確認繼受，已無不確定風險，則終
    止權發生之條件已確定不成就。
　⒉原告已依約繳納租金，並無拖欠。依系爭租約第三條第三項
    ，原告於109年1月1日已先行開立一年期12張支票交付福松
    公司以供按月兌現，被告繼受福松公司成為出租人，原告已
    交付109年全年度租金支票之效力亦應由被告繼受，且福松
    公司已兌領109年7月份以前租金支票，經詢問銀行無法止付
    8月份以後租金支票，原告已據實函知被告，原告無法重複
    給付租金，請被告基於系爭租約前、後手地位向福松公司請
    求。況原告收受系爭律師函後，已迅於109年10月15日現金
    匯款109年8月、9月、10月租金共3,638,250元入被告帳戶（
    卷一第44頁），之後原告亦正常匯付11月份及12月份租金（
    卷二第93頁）。退步言，縱使原告稍有逾期，然被告並未催
    告給付租金逕自終止系爭租約亦不合法，況且於本件訴訟之
    前，被告從未以原告積欠租金為由終止系爭租約。
㈤、被告為達其違法終止系爭租約取回租賃標的之目的，復以系
    爭建物所有權人及主管機關之地位，於109年11月2日召開系
    爭建物店家協調會議，要求商場（店舖）於109年11月30日
    終止與原告間之租賃契約，按相同租金及租期自109年12月
    起另與被告訂定租賃契約（卷一第47頁），被告上開行為係
    故意以背於善良風俗之方法加損害於原告，致原告自109年1
    2月1日起至114年12月31日止，受有租金損失合計110,150,7
    77元（詳細計算式及各店舖租約證明見卷一第53-269頁）。
㈥、被告除侵奪原告出租店舖之收益外，亦迫使被告無法繼續經
    營停車場。被告先於109年12月16日廢止原告經營停車場所
    使用之福松公司名義之停車場經營登記證（卷一第271-272
    頁）；待原告於110年5月13日以自己名義申請停車場經營登
    記證時（卷一第273-274頁），再利用身為系爭建物所有權
    人暨停車場主管機關之地位，妨礙原告申請；繼而再以原告
    無停車場經營登記證而營業，違反停車場法第25條規定為由
    ，對原告公司負責人黃俊琳裁處罰鍰3次、怠金4次、甚至對
    原告採行直接強制措施，於110年9月26日封閉停車場出入口
    ，迫使原告經營之停車場停止營業（卷一第343-345頁），
    原告為避免消費者權益受損，只得被迫自110年9月26日起停
    止營業並辦理退費（卷一第347頁）。致原告自110年9月起
    至114年12月止共52個月，受有合計59,062,548元之損害（
    詳細計算式見卷一第12-13頁）。
㈦、承上㈤㈥所述，原告受有商場租金及停車場營業收入損失，扣
    除依過去實際營業支出估算之營業成本（含支付之租金、員
    工薪資、保險費、電費等）98,619,690元後，被告所受損害
    為70,593,635元（計算式：110,150,777＋ 59,062,548－ 98,
    619,690＝70,593,635）。至於原告依系爭租約應給付被告之
    租金，茲以上開損害賠償請求權與租金給付義務相抵銷並一
    併主張同時履行抗辯。
㈧、綜上，被告繼受系爭租約後，有提供租賃標的供原告使用收
    益之義務，卻違反系爭租約義務、違反誠信原則，且故意以
    背於善良風俗之方法加損害於原告，應賠償原告所受損害及
    所失利益。爰依民法第421條第1項、第229條第1項、第148
    條、第184條第1項、第216條規定，提起本件訴訟（選擇合
    併，卷一第401頁）。並聲明：⑴被告應給付原告70,593,635
    元，及自起訴狀繕本送達被告之翌日起至清償日止按年息5%
    計算之利息。⑵願供擔保，請准宣告假執行。⑶訴訟費用由被
    告負擔。
二、被告則答辯以：
㈠、被告於85年1月26日與福松公司訂有投資合約，由被告提供縣
    ○段000地號土地為福松公司設定地上權，由福松公司承租並
    出資興建系爭建物。上開投資合約履約期間及地上權設定期
    間均至105年1月25日屆滿，租期屆滿後被告無意續租予福松
    公司，故請求福松公司依投資合約第二條將系爭建物無條件
    移轉登記為被告所有，並向本院提起民事訴訟。福松公司藉
    上開投資合約存續期間但實際上即將屆滿之際，於104年12
    月25日與原告簽訂系爭租約。原告明知福松公司有無法履約
    之風險，故訂定特約條款，即倘若福松公司因投資合約所享
    有之合約權利有具體喪失危險時，福松公司及原告均有權終
    止系爭租約。被告與福松公司間訴訟，經另案判決於109年3
    月31日確定，判決認定投資合約及地上權均於105年1月25日
    屆滿，福松公司應移轉系爭建物之所有權登記並塗銷地上權
    登記。被告遂於109年7月16日完成系爭建物之移轉登記，並
    以109年7月17日府交通字第1095312239號函通知原告，系爭
    建物已由被告取得所有權，並依民法第425條第1項規定，自
    109年7月16日起，取代福松公司成為系爭建物之出租人，並
    繼受系爭租約之所有權利。
㈡、惟原告承租系爭建物期間，有違約及違法行為包括：
　⒈原告拒絕給付被告109年7月份租金，及預示拒絕給付109年8
    月至12月之租金（卷一第513-514頁），違反系爭租約第三
    條第三項，已符合第十二條第3款契約終止事由，原告既已
    斷然預示拒付之意，被告自無庸再行催告。迨至被告通知終
    止系爭租約後，原告始於109年10月15日匆忙匯款支付109年
    8月至10月租金（109年7月16日至31日租金仍拒付），時間
    點已在被告終止租約之後。且被告已發函通知原告擬將109
    年10月12日以後之溢付租金退還，請原告提供退款帳號（卷
    一第525-527頁）。
　⒉原告未申請停車場經營登記證即經營停車場業務，違反停車
    場法第25條（卷一第517頁），已符合系爭租約第十二條第1
    款契約終止事由。被告於109年7月16日取得系爭建物所有權
    時，福松公司同時喪失系爭建物所有權，福松公司之停車場
    經營登記證即應廢止，依「新竹縣申請停車場經營登記作業
    要點」規定，原告即不得援用福松公司之停車場經營登記證
    ，而應另為申請，然直至被告109年12月16日廢止福松公司
    停車場經營登記證前，原告均未曾積極申請，直至被告廢止
    後，仍遲至110年5月13日方提出申請，惟斯時系爭租約業已
    終止，被告無協助申請之義務，並不違反出租人之協力義務
    。
　⒊原告出租過量停車位予長期租客（卷一第519頁），無視一般
    民眾停車之需求，違反被告委託經營公有停車場以解決民眾
    停車需求之目的，未盡管理義務，已符合系爭租約第十二條
    第4款契約終止事由。
　⒋原告向福松公司承租後，經被告屢次稽查，105年至109年均
    發現原告將系爭建物4樓、5樓、7樓部分空間作為非停車場
    使用而出租作為電器行、家具行之情形（卷二第155-160頁
    ），未盡管理義務，已符合系爭租約第十二條第4款契約終
    止事由。　
  ⒌被告為維護公共利益，方依所繼受之特約條款終止權，於109
    年10月8日委請律師以系爭律師函終止系爭租約，並要求原
    告於函到後3個月內搬遷，系爭律師函已於109年10日12日送
    達。是以，被告依特約條款終止系爭租約，於法有據。復因
    被告違反行政法規及契約約定經營管理停車場之目的，被告
    亦得依系爭租約第十二條第1、3、4款約定終止契約。
㈢、系爭租約終止後，為避免系爭建物之次承租人（即與原告成
    立轉租契約之承租人）誤給付租金予無權占有系爭建物之原
    告，被告與次承租人協調會議、重訂租約，俾利其等取得合
    法占有權源。　　
㈣、原告自104年12月25日開始經營停車場業務之近5年以來，均
    未向主管機關申請停車場經營登記證。原告自受被告通知繼
    受系爭租約以來，仍在未取得登記證之情況下在系爭建物持
    續經營停車場業務，違反停車場法第25條規定，被告爰依停
    車場法第37條於110年5月21日、6月4日、6月15日，對原告
    負責人黃俊琳裁處3次行政罰鍰並命改正（卷一第441-448頁
    ），然原告逾期未改正仍持續違法，被告爰依行政執行法第
    28條於110年7月2日、7月20日、8月2日、8月17日對原告負
    責人黃俊琳裁處4次各15,000元怠金（卷一第449-460頁），
    並要求原告於文到後3日內立即停止營業。詎料原告拒不理
    會，仍繼續違規經營停車場，被告遂依行政執行法第27條、
    第28條第2項第2、4、5款規定等直接強制方式，於110年9月
    26日以放置障礙物之方式阻止原告繼續違法經營停車場業務
    ，原告方於當日停止營業。綜上，因原告營業行為違反停車
    場法，被告所為之裁罰及行政執行行為，並無不法，自非原
    告主張之故意以背於善良風俗之方法加損害於原告。
㈤、原告主張之損害賠償數額亦有違誤，原告泛稱其自109年12月
    1日起至114年12月31日止，受有110,150,777元商場租金損
    害及59,062,548元停車場營業收入損失云云，未說明其基於
    系爭租約之請求權基礎為何，亦未舉證前開金額何部分屬所
    受損害、何部分屬所失利益，亦未提出受有損害或可確定有
    預期利益之客觀證明。被告否認原告前開損害數額及原證7
    、15之形式上真正，例如原告所提原證7中，有諸多屬於原
    告與小商家尚未簽署租賃契約之「預估收入」，是否締約並
    不確定，再例如原告領得停車場經營登記證前不能合法營業
    ，停車場收入受商場景氣影響甚鉅，即使系爭租約未經終止
    ，仍非謂原告當然取得停車場營業收入。
㈥、綜上，被告所為終止系爭租約、與次承租人重訂租約、對原
    告法定代理人裁罰、對原告行政執行，均於法有據，與系爭
    租約義務、誠信原則、公序良俗均無違，且原告主張之損害
    金額亦乏實據而不可採。　　
㈦、答辯聲明：⑴原告之訴駁回。⑵訴訟費用由原告負擔。⑶如受不
    利益判決，願供擔保請准宣告免為假執行。
三、本院之判斷：
㈠、原告起訴主張㈠㈡㈢所示之情事，為被告所不爭執，並有投資合
    約書、福松公司名義之系爭建物使用執照、經營主體為福松
    公司之停車場經營登記證、系爭租約、另案判決、被告名義
    之系爭建物登記謄本、被告109年7月17日府交通字第109531
    2239號函等件在卷可稽（卷一第21-38、427-438、503-511
    頁，卷二第117、271頁），故原告主張被告業依民法第425
    條第1項規定「出租人於租賃物交付後，承租人占有中，縱
    將其所有權讓與第三人，其租賃契約，對於受讓人仍繼續存
    在。」繼受系爭租約成為出租人，此一事實應先予認定。
㈡、至於原告起訴主張㈣㈤㈥㈦，指摘被告以特約條款終止系爭租約
    不合法；被告行為違反系爭租約義務、誠信原則、故意以背
    於善良風俗之方法加損害於原告；原告損害高達70,593,635
    元等語，則為被告所否認，並以前詞置辯。是以，本件爭點
    厥為：⑴被告繼受系爭租約是否同時繼受特約條款？⑵被告引
    用特約條款終止系爭租約，是否生合法終止效力？⑶被告行
    使權利、履行義務有無違背誠信原則？⑷被告是否故意以背
    於善良風俗之方法加損害於原告？⑸原告主張所受損害及所
    失利益為70,593,635元，計算是否有據？
㈢、首按「出租人於租賃物交付後，承租人占有中，縱將其所有
    權讓與第三人，其租賃契約，對於受讓人仍繼續存在。」民
    法第425條第1項定有明文。是以，原告與福松公司於104年1
    2月25日簽立系爭租約後，福松公司將租賃標的（系爭建物
    中部分商場（店舖）及停車場）交付原告，由原告占有使用
    收益當中，系爭建物於109年7月16日發生所有權移轉之事實
    ，系爭租約之權利義務關係，由受讓所有權之被告概括承受
    ，此為民法第425條第1項之立法意旨及原則。原告主張被告
    應概括承受系爭租約之權利義務關係，包括繼受福松公司已
    於109年1月1日收受一年期12張租金支票，卻獨不繼受特約
    條款終止權，此一例外不繼受，應由原告說明法理依據及負
    擔舉證責任。經查：
　⒈系爭租約為財產契約，並非身分契約或身分關係。出租人基
    於租賃契約所得行使之終止權，亦非一身專屬之權利，性質
    上並非不能繼受。
　⒉系爭租約第二條第三項及第四項內容「
　　（第三項）鑑於被告與福松公司間之投資合約目前產生若干
    爭議，以致關於「福松公司得否於本租賃期間完全履行出租
    人義務」之課題存有潛在風險。為因應此等風險，雙方特別
    約定如下：
　　1.於租賃期間內，原告得以三個月前之書面通知，提前終  
      止租賃合約，無需對福松公司負損害賠償責任。
　　2.福松公司應將其與被告之間關於投資合約之重要發展於  
      三個月內以書面通知原告，以利原告適時因應，於本約  
      訂立時，已交付新竹地方法院民事庭通知書一份予原告。
　  （第四項）倘福松公司基於其與被告間之投資合約權利有具
    體喪失危險時，福松公司應於合理且相當之時間內儘速以書
    面通知原告，以利原告因應，屆時福松公司、原告均得主張
    終止系爭租約，福松公司並應給予原告3個月之免租搬遷期
    ，或支付相當於3個月之租金予原告，原告則應立即搬遷。
    」
　　本院細繹上開內容，無非在於強調因福松公司與被告間之投
    資合約爭議，現在本院民事庭訴訟當中，在系爭租約長達10
    年租賃期間，福松公司能否完全履行出租人義務，有風險存
    在，故原告與福松公司皆得提前終止系爭租約，但應提前3
    個月以書面通知對方，福松公司所願承擔之最大損失是免收
    原告3個月租金或額外給付原告相當於3個月租金之搬遷費，
    而原告所願承擔之最大損失是提前3個月通知且自行負擔搬
    遷費，雙方均不得對對方請求提前終止租約之違約損害賠償
    ，在此共識下，雙方密切注意投資合約及訴訟之進展，在違
    約賠償金額已控管在3個月租金額下，雙方繼續利用系爭建
    物共同獲利。
　⒊可見原告及福松公司以特約條款處理者，乃終止契約之違約
    責任，而非不得終止契約。準此，被告繼受特約條款以終止
    系爭租約之際，仍相同給予原告3個月免租搬遷期，並未置
    原告於較不利法律地位。
　⒋福松公司因另案判決敗訴確定，於109年3月31日起已確定對
    被告負有移轉系爭建物之所有權登記並塗銷地上權登記之義
    務。福松公司因投資合約之權利已具體喪失，福松公司本應
    依特約條款行使終止權，通知原告於3個月內免租遷出。福
    松公司怠於行使終止權，被告身為福松公司債權人，若代位
    行使終止權亦無不可。
　⒌原告固主張系爭特約為保障原告與福松公司不受投資合約爭
    議之不確定風險影響，賦予原告與福松公司於具體風險發生
    時得終止系爭租約，終止權人僅止於原告與福松公司2人，
    非被告所得繼受，系爭租約既經被告確認繼受，已無不確定
    風險，則終止權發生之條件已確定不成就等語。惟查，福松
    公司於109年3月31日另案判決敗訴確定，其依特約條款終止
    權已確定成就，福松公司已取得終止權；至於被告繼受系爭
    租約係基於民法第425條第1項之強制規定，時間發生於000
    年0月00日完成系爭建物所有權移轉登記，兩者相差3個多月
    。不論被告是否以109年7月17日府交通字第1095312239號函
    向原告確認繼受系爭租約，均不能動搖法律強制繼受之效果
    ，亦不會使福松公司已取得之終止權溯及消滅或者終止權發
    生之條件不成就，兩者應予辨明，故原告此部分主張並不可
    採。
　⒍綜上，被告因民法第425條第1項規定而繼受系爭租約，同時
    繼受系爭租約中之特約條款、繼受福松公司已取得之終止權
    ，嗣以系爭律師函引用特約條款終止系爭租約，系爭律師函
    已於109年10月12日送達，自斯日起已生合法終止效力。從
    而，原告於後續3個月內雖免付租金但負有搬遷義務。
㈣、被告為系爭建物所有權人，於終止系爭租約後，與次承租人
    召開協調會議、重訂租約，為合法行使權利；被告拒絕提供
    系爭建物使用執照供原告申請停車場經營登記證，亦無何違
    背誠信原則、故意以背於善良風俗之方法加損害於原告之可
    言。縱使原告因此無法再繼續向次承租人收取租金或經營停
    車場，此本即原告與福松公司締約時已預見之經濟風險且自
    甘冒險。被告既無違反租約義務、誠信原則，亦未對原告為
    侵權行為，對原告不負損害賠償責任，則原告主張其所受損
    害及所失利益為70,593,635元是否屬實，本院即無續予論斷
    之必要。
㈤、綜上，原告依民法第421條第1項、第229條第1項、第148條、
    第184條第1項、第216條規定，請求被告給付70,593,635元
    及法定遲延利息，為無理由，不應准許，應予駁回。原告之
    訴既經駁回，其假執行之聲請即失所附麗，應併予駁回。
四、本件判決基礎已臻明確，兩造其餘攻擊防禦方法及訴訟資料
    ，核與判決結果不生影響，爰不一一論述。
五、訴訟費用負擔之依據：民事訴訟法第78條。　
中　　華　　民　　國　　111 　年　　10　　月　　11　　日
                  民事第二庭    法　官　陳麗芬
以上正本係照原本作成。
如對本判決上訴，須於判決送達後20日內向本院提出上訴狀。如
委任律師提起上訴者，應一併繳納上訴審裁判費。
中　　華　　民　　國　　111 　年　　10　　月　　11　　日
                                書記官　曾煜智